臺灣高等法院高雄分院刑事判決　　　 100年度選上訴字第62號
上　訴　人　臺灣高雄地方法院檢察署檢察官
上　訴　人
即　被　告　邱漢朝
選任辯護人　王文雄律師
被　　　告　黃昭吉
選任辯護人　許明德律師
上列上訴人因被告違反公職人員選舉罷免法案件，不服臺灣高雄
地方法院99年度選訴字第8 號中華民國100 年5 月19日第一審判
決（起訴案號：臺灣高雄地方法院檢察署99年度選偵字第128 號
、第248 號），提起上訴，本院判決如下：
    主  文
原判決關於邱漢朝部分撤銷。
邱漢朝共同犯公職人員選舉罷免法第九十九條第一項之交付賄賂
罪，處有期徒刑貳年肆月，褫奪公權參年；共同預備之賄賂新台
幣貳仟伍佰元，與邱曾麗滿連帶沒收之。
其他上訴駁回。
    事  實
一、邱漢朝係參選99年度高雄縣市合併後第一屆高雄市大寮區琉
    球里里長選舉之候選人黃昭吉（另行判決無罪，理由詳後述
    ）之女婿，邱漢朝為使黃昭吉順利當選，竟與其遠房堂姐邱
    曾麗滿共同基於向有投票權人交付賄賂而約其投票權為一定
    行使之犯意聯絡，先由邱漢朝於民國99年11月初某日晚間7
    、8 時許，至邱曾麗滿位於高雄市大寮區琉球村（99年12月
    25日改制前為高雄縣大寮鄉琉球里，以下皆同）琉球路23號
    住處，將新臺幣（下同）1 萬5500元現金交付給邱曾麗滿，
    責由熟悉附近鄰居戶口及投票權情況之邱曾麗滿以每票500
    元之代價，向該次里長選舉中具有投票權之人交付賄選金錢
    ，並約渠等於投票日時投票支持里長候選人黃昭吉。邱曾麗
    滿收取上開現金後，旋即於附表編號1 至8 所示時、地，以
    每票500 元之對價，各交付附表編號1 至8 之金額予有投票
    權之人（包含其家人），分別由簡美玉、張秀香、黃先誌、
    林幸美、林彩雲、鍾郭金英、張秀華、蘇麗香收受，並約定
    其等及附表編號1 至8 所示之家人，於99年11月27日投票支
    持高雄市大寮區琉球里里長候選人黃昭吉，簡美玉、張秀香
    、林幸美、林彩雲、鍾郭金英、張秀華、蘇麗香收受後應允
    代為轉達。嗣經高雄縣政府警察局林園分局於99年11月21日
    循線逐一查獲，並扣得如附表編號1 至8 所示之人自動繳還
    之賄賂現金共1 萬3000元，而悉上情（如附表編號1 至8 所
    示之簡美玉等人所涉投票受賄罪，均由檢察官另案偵辦）。
    邱漢朝、邱曾麗滿於偵查中均自白上開投票行賄犯行。
二、案經高雄縣政府警察局林園分局報告臺灣高雄地方法院檢察
    署檢察官偵查後起訴。
    理  由
壹、證據能力部分：
一、證人張秀華於警訊之證述，無證據能力
    按被告以外之人，於審判外之言詞或書面陳述，除法律有規
    定者外，不得作為證據，刑事訴訟法第159 條第1 項定有明
    文。查證人張秀華於警訊之證述，為被告以外之人於審判外
    所為之陳述，屬於傳聞證據，被告及其辯護人於本院行準備
    程序中既已聲明異議，爭執其證據能力，而不同意作為本案
    證據之使用（見本院卷第54頁），且核無刑事訴訟法第159
    條之1 至第159 條之4 或其他規定「傳聞證據例外」之情形
    ，證人張秀華於警訊之證述，應認無證據能力。
二、證人張秀華於偵查中之證述，有證據能力
    按被告以外之人於偵查中向檢察官所為之陳述，除顯有不可
    信之情況者外，得為證據，刑事訴訟法第159 條之1 第2 項
    定有明文。查證人張秀華於偵訊中以證人身分作證前，業經
    檢察官告以證人具結義務及偽證處罰之規定，並命其朗讀結
    文後具結，已以偽證罪刑責之處罰，擔保其證詞之真實性，
    嗣在原審審理以證人身分接受詰問時，亦未曾表示其於偵查
    中之陳述有受不法取供或有非出於自由意志之非任意性陳述
    情形，足見證人張秀華於偵查中向檢察官所為之陳述，並無
    「顯有不可信之情況」，又證人張秀華嗣經原審依法傳喚於
    審理中具結作證，給予被告黃昭吉及其辯護人詰問之機會，
    顯已充分保障被告黃昭吉之詰問權，是依刑事訴訟法第159
    條之1 第2 項規定，自有證據能力。
三、另按被告以外之人於審判外之陳述，雖不符前四條之規定，
    而經當事人於審判程序同意作為證據，法院審酌該言詞陳述
    或書面陳述作成時之情況，認為適當者，亦得為證據；當事
    人、代理人或辯護人於法院調查證據時，知有第159 條第1
    項不得為證據之情形，而未於言詞辯論終結前聲明異議者，
    視為有前項之同意，同法第159 條之5 規定甚明。本判決所
    引用之證據資料屬於被告以外之人於審判外之言詞、書面陳
    述者，除證人張秀華警訊及偵訊之證述外，均經本院於調查
    證據時逐一提示並告以要旨，檢察官、被告、辯護人皆未於
    言詞辯論終結前聲明異議，本院審酌上開證據作成時之情況
    ，並無不當取供或違反自由意志而陳述等情形，且與本案待
    證事實具有關聯性，認為以之作為本案之證據屬適當，依上
    開法條規定，均具證據能力，核先敘明。
貳、實體部分：
一、上開事實，業據上訴人即被告邱漢朝（下稱被告邱漢朝）於
    偵查中、原審及本院審理中均坦承不諱，核與證人即共同被
    告邱曾麗滿於原審及本院證述相符（原審卷第142 至146 頁
    、本院卷第163 至164 頁），與收受賄賂之證人簡美玉、林
    幸美、鍾郭金英、黃先誌、張秀香、林彩雲、蘇麗香於偵訊
    之證述、收受賄賂之證人張秀華於偵訊、原審審理時之證述
    相符〈見高雄地檢99年度選偵字第128 號卷（下稱偵一卷）
    第1 至3 頁、第5 至7 頁、第9 至11頁、第13至15頁、第17
    至19頁、第21至23頁、第26至28頁、第36至38頁、原審卷第
    149 至150 頁〉，並有搜索扣押筆錄、扣押物品目錄表、扣
    案物照片、被告黃昭吉及上開證人之戶籍資料在卷可稽（見
    偵一卷第98頁、高雄地檢99年度選偵字第248 號卷（下稱偵
    二卷）第68至95、111 至116 頁），及上開證人分別繳還之
    賄賂現金共1 萬3000元可佐。又附表編號1 至8 所示之人，
    均是該次里長選舉中具有投票權之人，有高雄市選舉委員會
    100 年9 月13日高市選一字第1000001384號函所附選舉人資
    料一覽表可稽（本院卷第66至74頁）。綜上所述，足認被告
    邱漢朝之自白與事實相符，洵堪採為論罪科刑之依據，是本
    案事證明確，被告邱漢朝之犯行堪以認定。
二、論罪科刑：
  (一)按投票行賄罪之處罰分別規定於刑法第144 條及公職人員選
    舉罷免法第99條第1 項，而公職人員選舉罷免法第99條第1
    項為刑法第144 條之特別法，依特別法優於普通法之規定，
    應優先適用公職人員選舉罷免法；又按對有投票權人交付賄
    賂或不正利益罪，不以收受賄賂或其他不正利益者確已承諾
    ，或進而為一定投票權之行使或不行使為必要，僅須行賄者
    已實行交付賄賂或其他不正利益之行為，且收受者對其交付
    之目的已然認識，具有受賄意思並已收受時，即足成立（最
    高法院96年度台上字第1133號判決要旨參照）。被告邱漢朝
    託邱曾麗滿交付賄款予附表所示有投票權之人，約其支持里
    長候選人黃昭吉之行為，係犯公職人員選舉罷免法第99條第
    1 項之交付賄賂罪，渠等行求之低度行為應均為交付賄賂之
    高度行為所吸收，不另論罪。被告邱漢朝與邱曾麗滿就上開
    犯行，有犯意聯絡及行為分擔，應論以共同正犯。
  (二)又被告邱漢朝、邱曾麗滿雖向如附表所示多數具有選舉權之
    人交付財物而約其選舉權為一定之行使，惟按多次投票行賄
    行為，在刑法刪除連續犯規定之前，通說係論以連續犯。鑑
    於公職人員選舉，其前、後屆及不同公職之間，均相區隔，
    選舉區亦已特定，以候選人實行賄選為例，通常係以該次選
    舉當選為目的。是於刪除連續犯規定後，苟行為人主觀上基
    於單一之犯意，以數個舉動接續進行，而侵害同一法益，在
    時間、空間上有密切關係，依一般社會健全觀念，難以強行
    分開，在刑法評價上，以視為數個舉動之接續實行，合為包
    括之一行為予以評價，較為合理，於此情形，即得依接續犯
    論以包括之一罪（最高法院99年度第5 次刑事庭會議(一)要旨
    參照）。本件被告邱漢朝與邱曾麗滿對於如附表所示具有投
    票權之人交付上開賄賂之賄選行為，及預備賄選行為（2500
    元部分），係基於使該次里長候選人即被告黃昭吉當選之單
    一目的，且於如附表所示之時間、地點，密切接續交付賄賂
    並約定投票予被告黃昭吉，及預備賄選行為（2500元部分）
    ，渠等主觀上乃基於單一之犯意，而以數個舉動接續進行，
    侵害同一選舉公正之國家法益，在時間、空間上復有密切關
    係，揆諸前揭說明，自均應依接續犯論以投票行賄罪包括之
    一罪。被告邱漢朝於偵查中自白本案犯罪，有訊問筆錄可稽
    （偵一卷第106 至107 頁），應依公職人員選舉罷免法第99
    條第5 項前段規定，減輕其刑。
  (三)賄選之行為足以破壞公平選舉制度，侵蝕民主政治之基石，
    危害正當優質之選舉風氣，在客觀上並不足以引起一般同情
    ，被告邱漢朝此部分之犯行，不符刑法第59條之得酌量減輕
    其刑之要件，被告邱漢朝及其辯護人以被告之犯行，賄選情
    節輕微、犯後已坦承等為由，請求依刑法第59條酌量減輕其
    刑云云，非有理由，併予指明。
三、原判決就被告邱漢朝犯行部分，據以論處被告罪刑，固非無
    見；惟查：(一)公職人員選舉罷免法第99條第3 項：「預備或
    用以行求期約或交付之賄賂，不問屬於犯人與否，沒收之。
    」之規定，係刑法第38條第1 項第2 款之特別規定，採義務
    沒收主義，故苟能證明係預備之賄賂，不問屬於犯人與否，
    均應宣告沒收，不以當場搜獲扣押者為限。又共同正犯因投
    票賄選罪而預備用以交付或期約之賄賂為現金時，因共同正
    犯應就全部犯罪結果負其責任，而合併計算預備用以交付或
    期約之賄賂，且於沒收時，為避免執行時發生重複沒收之情
    形，故各共同正犯之間係採連帶沒收主義，於裁判時應諭知
    被告共同預備用以交付或期約之賄賂應與其他共同正犯連帶
    沒收。本件被告邱漢朝交付邱曾麗滿之賄款共1 萬5500元，
    除了已交付予附表所示之人之賄賂合計1 萬3000元，均應在
    如附表所示之人所犯投票受賄罪宣告沒收外，剩餘2500元為
    預備賄選之款項（邱曾麗滿於本院證稱其中1500元並未發出
    給選民，另1000元向李雅雯夫婦賄選〈本院卷第163 頁背面
    〉，惟證人李雅雯於本院證稱堅決否認有收到1000元賄款〈
    本院卷第190 頁背面、第191 頁〉，自不能僅憑邱曾麗滿單
    方面之指證遽予認定李雅雯夫婦已收到1000元賄款），依上
    開說明，應於被告邱漢朝主刑項下諭知共同預備之賄賂新台
    幣2500元，與邱曾麗滿連帶沒收之。原判決就此並未於被告
    邱漢朝主刑項下諭知共同預備之賄賂新台幣2500元，與邱曾
    麗滿連帶沒收之，亦未說明不予沒收之理由，自有未合。(二)
    公職人員選舉罷免法第90條之1 第1 項之投票行賄罪，係以
    對於有投票權之人，行求、期約或交付賄賂或其他不正利益
    ，而約其不行使投票權或為一定之行使為構成要件。所謂有
    投票權之人，係指依據各該法律有關規定而享有政治上選舉
    或其他投票權之資格而言。受賄者須為有投票權之人，乃本
    罪之構成要件之一，此項構成要件事實，自應於科刑判決書
    之事實欄詳為記載，且須於理由欄內載敘其認定犯罪事實所
    憑之證據及其認定之理由，方足以論罪科刑，否則即有判決
    理由不備之違法。原判決事實欄雖載稱：交付附表編號1 至
    8 之金額予有投票權之人（包含其家人），惟附表編號1 、
    2 、4 、5 、6 、7 、8 之簡美玉等人之家人究係何人？其
    姓名為何？有無投票權？原判決之事實欄並未詳為記載；於
    理由欄內亦未說明其憑以論斷附表編號1 至8 之人係屬有投
    票權人之依據，遽論被告邱漢朝對於有投票權人犯投票行賄
    罪刑，自屬理由欠備。被告邱漢朝上訴意旨指摘原判決未依
    刑法第59條減輕其刑，量刑違反比例原則、平等原則、罪刑
    相當原則，且未予緩刑為不當，雖無理由，惟原判決既有上
    開所述之瑕疵，自應由本院將原判決關於邱漢朝部分撤銷改
    判。爰審酌被告邱漢朝因身為被告黃昭吉之女婿，企求使被
    告黃昭吉順利當選，不思以合法方式輔選、助選，竟請託遠
    親堂姐邱曾麗滿代為發放現金直接向選民買票，足以破壞公
    平選舉制度，侵蝕民主政治之基石，危害應有之正當優質選
    舉風氣；惟念被告邱漢朝坦承犯行，犯後態度良好，復斟酌
    本件係被告邱漢朝主動策劃、主導本件賄選犯行，犯罪情節
    較受託發放賄選款項之邱曾麗滿為重，且其到案初始仍否認
    犯行，嗣於羈押訊問時，方大致坦承犯行，相較於邱曾麗滿
    到案後立即坦承犯行，犯後態度較邱曾麗滿為不佳，復念及
    被告邱漢朝係囿於親戚關係之故，而為本案賄選犯行，未見
    渠藉此取得任何具體利益等一切情狀，仍如原審量處如主文
    所示之刑。另被告邱漢朝所犯之罪，為公職人員選舉罷免法
    第5 章及刑法分則第6 章所定之罪，其既經宣告有期徒刑之
    刑，應依公職人員選舉罷免法第113 條第3 項及刑法第37條
    第2 項之規定，宣告如主文所示之褫奪公權。末按公職人員
    選舉罷免法99條第3 項固規定預備或用以行求期約或交付之
    賄賂，不問屬於犯人與否，沒收之。但如其賄賂已交付與有
    投票權之人收受，因收受者係犯刑法第143 條第1 項之投票
    受賄罪，其收受之賄賂應依同法條第2 項之規定沒收之，如
    全部或一部不能沒收時，追徵其價額。故犯投票行賄罪者，
    其已交付之賄賂，自應依刑法第143 條第2 項之規定，於其
    對向共犯所犯投票受賄罪之從刑宣告追徵、沒收，不得再依
    上開規定沒收。其對向共犯所犯刑法第143 條第1 項之投票
    受賄罪，倘經檢察官依刑事訴訟法第253 條規定，為職權不
    起訴處分；或依同法第253 條之1 規定，為緩起訴處分，上
    揭已交付予對向共犯之賄賂，亦應由檢察官依同法第259 條
    之1 規定，聲請法院對該對向共犯宣告沒收，仍不得依公職
    人員選舉罷免法第99條第3 項規定，對犯投票行賄罪或預備
    犯投票行賄罪之被告宣告沒收（最高法院95年度台上字第24
    07號判決、96年台上字第615 號判決意旨參照）。準此，扣
    案之已交付予附表所示之人之賄賂合計1 萬3000元，均應在
    如附表所示之人所犯投票受賄罪宣告沒收，故被告邱漢朝之
    罪刑項下，不諭知沒收上開賄賂。按公職人員選舉罷免法第
    99條第3 項：「預備或用以行求期約或交付之賄賂，不問屬
    於犯人與否，沒收之。」之規定，係刑法第38條第1 項第2
    款之特別規定，採義務沒收主義，故苟能證明係預備或用以
    行求期約或交付之賄賂，不問屬於犯人與否，均應宣告沒收
    ，不以當場搜獲扣押者為限。又共同正犯因投票賄選罪而預
    備用以交付或期約之賄賂為現金時，因共同正犯應就全部犯
    罪結果負其責任，而合併計算預備用以交付或期約之賄賂，
    且於沒收時，為避免執行時發生重複沒收之情形，故各共同
    正犯之間係採連帶沒收主義，於裁判時應諭知被告共同預備
    用以交付或期約之賄賂應與其他共同正犯連帶沒收。經查，
    本件被告邱漢朝交付邱曾麗滿之賄款共1 萬5500元，除了已
    交付予附表所示之人之賄賂合計1 萬3000元，均應在如附表
    所示之人所犯投票受賄罪宣告沒收外，剩餘2500元為預備賄
    選之款項，已詳如前述，依上開說明，應於被告邱漢朝主刑
    項下諭知共同預備之賄賂新台幣2500元，與邱曾麗滿連帶沒
    收之。至警方在高雄市○○區○○路116 號黃碧玉住處查扣
    之現金共1500元（100 元紙鈔15張），及在高雄市○○區○
    ○里○○路1 之1 號黃正利住處查扣之1 萬7500元（100 元
    紙鈔20張、500 元紙鈔31張），並無證據可資證明係用以或
    預備用以本案行賄之賄款或收受之賄款；而同在前揭黃正利
    住處扣得之名冊1 張、名片2 張，亦均查無積極事證證明與
    本案賄選犯行有關，爰均不予宣告沒收，附此敘明。
四、無罪部分（上訴駁回部分）
  (一)公訴意旨另以：被告黃昭吉係係高雄市大寮區琉球里登記第
    1 號候選人，邱漢朝為黃昭吉女婿，邱曾麗滿則為邱漢朝遠
    親，詎黃昭吉為謀順利當選，竟與邱漢朝及邱曾麗滿共同基
    於對有投票權人交付賄賂而約其投票權為一定行使之犯意，
    推由邱漢朝於99年11月初某日晚間7 、8 時許，至邱曾麗滿
    位在高雄縣大寮鄉○○村○○路23號住處，以每票500 元之
    代價，將1 萬5500元之賄款，交付予邱曾麗滿，委由邱曾麗
    滿交付予鄰近有里長投票權之住戶，邱曾麗滿遂於如附表所
    示之時間、地點，將其中1 萬3000元交付予如附表所示之人
    ，並約渠等於投票日時投票支持里長候選人黃昭吉，因認被
    告黃昭吉亦與邱漢朝、邱曾麗滿共犯公職人員選舉罷免法第
    99條第1 項之投票行賄罪嫌等語。
  (二)按犯罪事實應依證據認定之，無證據不得認定犯罪事實；被
    告之自白，不得作為有罪判決之唯一證據；不能證明被告犯
    罪者，應諭知無罪之判決，刑事訴訟法第154 條第2 項、第
    156 條第2 項、第301 條第1 項分別定有明文。而事實之認
    定，應憑證據，如未能發現相當證據，或證據不足以證明，
    自不能以推測或擬制之方法為裁判基礎；且認定犯罪事實所
    憑，無非以之證據，雖不以直接證據為限，間接證據亦包括
    在內，然而無論直接證據或間接證據，其為訴訟上之證明，
    須於通常一般之人均不致有所懷疑，而得確信其為真實之程
    度者，始得據為有罪之認定，倘其證明尚未達到此一程度，
    而有合理之懷疑存在而無從使事實審法院獲得有罪之確信時
    ，即應由法院為諭知被告無罪之判決，最高法院亦著有40年
    台上字第86號、76年台上字第4986號判例可資參照。另按，
    檢察官就被告犯罪事實，應負舉證責任，並指出證明之方法
    ，刑事訴訟法第161 條第1 項定有明文。因此，檢察官對於
    起訴之犯罪事實，應負提出證據及說服之實質舉證責任。倘
    其所提出之證據，不足為被告有罪之積極證明，或其指出證
    明之方法，無從說服法院以形成被告有罪之心證，基於無罪
    推定之原則，自應為被告無罪判決之諭知（最高法院92年臺
    上字第128 號判例要旨參照）。
  (三)公訴意旨認被告黃昭吉涉有上開罪嫌，無非係以被告黃昭吉
    之供述、被告邱漢朝、邱曾麗滿之自白、如附表所示證人之
    證述、高雄縣政府警察局林園分局搜索扣押筆錄、扣押物品
    目錄表資為論據。訊據被告黃昭吉堅詞否認有何投票行賄犯
    行，辯稱：伊沒有叫被告邱漢朝、邱曾麗滿幫他買票，伊對
    買票一事完全不知情等語。經查：被告邱漢朝交付現金1 萬
    5500元之賄款予被告邱曾麗滿後，邱曾麗滿將其中1 萬3000
    元發放給如附表所示之投票權人，約定渠等投票支持被告黃
    昭吉之事實，業據本院認定屬實如上，則被告黃昭吉是否成
    立投票行賄罪，關鍵乃在於被告黃昭吉對上述賄選之事實，
    是否知情、授意，其與被告邱漢朝、被告邱曾麗滿間有無交
    付賄賂之犯意聯絡，就此本院判斷如下：
  1.證人即共同被告邱漢朝自偵查中迄原審審理中，不論以被告
    或證人身分供述，均否認被告黃昭吉有提供款項及與之有何
    謀議交付賄賂之情事，供稱或證稱：我請邱曾麗滿幫我買票
    ，沒有跟黃昭吉講，也沒有先跟黃昭吉商量，黃昭吉也沒有
    委託過我買票，賄選的錢是我自己在修護廠工作所得之現金
    ，因為黃昭吉是我岳父，而且家裡剛好有留一點現金，我才
    拿自己的錢請被告邱曾麗滿幫我買票，拿錢給她時沒有告訴
    她錢的來源等語（見偵一卷第106 至107 頁、原審99年度聲
    羈字第1069號卷第8 頁、原審選訴卷第15頁、第137 至138
    頁），核與證人即共同被告邱曾麗滿於偵訊時證述：黃昭吉
    有來拜託我幫忙拉票，他本人沒有拿錢給我要我支持他等語
    （見偵一卷第72頁）；於原審審理中證稱：「（問：被告邱
    漢朝拿錢給你的時候，有無跟妳講是他岳父叫他出來幫他岳
    父黃昭吉買票？）沒有」、「（問：被告邱漢朝有無告訴你
    這15500 元的來源？）他說是他自己的」、「（問：被告黃
    昭吉是不是有出面請你幫他買票過？）沒有」、「（平常有
    跟…或被告黃昭吉聯絡？）沒有」等語（見原審選訴卷第14
    3 、145 、146 頁），就被告黃昭吉未曾請託被告邱曾麗滿
    買票，及被告邱漢朝交付現金請託邱曾麗滿買票時，並未表
    明係受被告黃昭吉之指示或委託，或賄款係被告黃昭吉所提
    供等情，均一致相符。
  2.且原審依公訴人聲請，調閱被告黃昭吉使用之室內電話00-0
    000000、行動電話0000000000號、被告邱漢朝使用之室內電
    話00-0000000、行動電話0000000000號及被告邱曾麗滿使用
    之室內電話00-0000000、行動電話0000000000號自選舉前之
    99年8 月18日迄選舉後之99年12月31日之雙向通聯紀錄，比
    對結果此段期間並無被告黃昭吉與被告邱曾麗滿間之通話紀
    錄，有上開電話之雙向通聯紀錄可按（置於卷外資料袋），
    可見被告黃昭吉亦無與被告邱曾麗滿就行賄一事有所聯絡。
    而上開雙向通聯紀錄固顯現被告黃昭吉與被告邱漢朝間有多
    次通話記錄，然該2 人為翁婿之直系姻親關係，於選舉期間
    電話聯絡本無可厚非，亦無證據證明該2 人間之通話內容即
    係針對賄選買票，自難據此而謂被告黃昭吉與被告邱漢朝有
    買票之犯意聯絡。況本案檢察官提出之卷證亦無賄款資金來
    源之相關資料，可資證明被告邱漢朝用以行賄之賄款1 萬55
    00元係被告黃昭吉所提供，否則被告邱漢朝逕以自己工作所
    得其中1 萬3000元及2500元，為其岳父即被告黃昭吉賄選及
    預備賄選，衡以此賄款之金額不高、被告邱漢朝與被告黃昭
    吉間直系姻親關係，實難認有何違背人情之常、不合情理之
    處。
  3.證人張秀華於偵訊時雖證稱：「邱曾麗滿…有拿現金新臺幣
    1500元給我，時間是晚上約9 點多，地點在我家住處。…要
    我幫他的忙，是黃昭吉請他幫忙，投票琉球里（村）里長候
    選人黃昭吉」、「（是否知悉邱曾麗滿致贈之現金來源為何
    ？）他說是黃昭吉拿給他的，請他幫忙」等語（見偵一卷第
    27頁）；惟證人張秀華嗣至原審審理中，則改稱：當天邱曾
    麗滿沒有說這些錢是何人拿給她，偵訊時我說錢是黃昭吉拿
    給她的，是因為當下有點緊張，我的想法是錢一定是黃昭吉
    的，而且邱曾麗滿有幫黃昭吉拉票，所以我就一直認為是黃
    昭吉的，邱曾麗滿到我家當時是沒有講是黃昭吉請她幫忙等
    語（見原審選訴卷第151 、153 頁），就是否確實知悉賄款
    之來源、被告邱曾麗滿是否有表示受被告黃昭吉之委託等節
    ，證述前後不一互為矛盾，已難遽採，況其偵訊時所證亦與
    證人邱曾麗滿於原審審理中證稱：「（向張秀華買票的時候
    有無告訴他，這些錢是被告黃昭吉拿出來的？）沒有，只有
    說請她蓋給1 號」等語（見原審選訴卷第144 頁）相左，足
    見證人張秀華偵訊之證述，不但有前後證述歧異之重大瑕疵
    ，更與卷內其他事證不合，不足採信，當不得以之逕認被告
    黃昭吉有請託邱曾麗滿幫忙，並交付賄款。
  4.檢察官上訴意旨稱：依卷調閱通聯記錄之期間，為99年8 月
    18日至100 年2 月28日間（此有通聯記錄1 份附卷可參）。
    而觀諸卷附通聯記錄，被告黃昭吉所使用之0000000000號、
    （07）0000000 號電話，與被告邱漢朝使用之0000000000號
    、（07）0000000 號電話之通聯記錄，於99年8 月中至8 月
    底，僅通聯2 次。然自選前2 月，即99年9 月間起，雙方之
    通聯次數明顯增加，一天內以電話聯絡2 次以上者，所在多
    有（有附件篩選之通聯記錄可按）。雖被告黃昭吉與被告邱
    漢朝為翁婿關係，然並非身為翁婿，即必定時常相互聯絡、
    或主動出錢資助他方競選，此二者間，實無必然關係。原審
    未說明被告黃昭吉、邱漢朝有何特殊、必要之原由，須於選
    前如此密集聯絡，僅以「被告黃昭吉、邱漢朝為翁婿之直系
    姻親關係，於選舉期間電話聯絡本無可厚非」、「被告邱漢
    朝逕以自己工作所得其中13,000元，為其岳父即被告黃昭吉
    賄選，衡以此賄款之金額不高、被告邱漢朝與被告黃昭吉間
    直系姻親關係，實難認有何違背人情之常、不合情理之處。
    」等單純基於雙方身分關係之事由，驟謂難認被告黃昭吉、
    被告邱漢朝有買票之犯意聯絡，亦容有判決理由不備之違背
    法令等語。本院查，檢察官就被告犯罪事實，應負舉證責任
    ，並指出證明之方法，刑事訴訟法第161 條第1 項定有明文
    。因此，檢察官對於起訴之被告黃昭吉與邱漢朝、邱曾麗滿
    間有共同買票賄選之犯罪事實，應負提出證據及說服之實質
    舉證責任，豈有以被告黃昭吉與邱漢朝間於選前2 月即99年
    9 月起至11月止，雙方之通聯次數明顯增加，一天內以電話
    聯絡2 次以上者所在多有，推論被告黃昭吉與邱漢朝間有共
    同買票賄選之犯罪事實，乃推測之詞，不足採信；況原審針
    對此點已論述「上開雙向通聯紀錄固顯現被告黃昭吉與被告
    邱漢朝間有多次通話記錄，然該2 人為翁婿之直系姻親關係
    ，於選舉期間電話聯絡本無可厚非，亦無證據證明該2 人間
    之通話內容即係針對賄選買票，自難據此而謂被告黃昭吉與
    被告邱漢朝有買票之犯意聯絡」等語綦詳，上開論述亦與經
    驗法則無違。檢察官執此提起上訴，為無理由。
  5.綜上所述，依證人即共同被告邱漢朝、邱曾麗滿之證述，均
    難認被告黃昭吉對於賄選一事事先知情並參與，被告黃昭吉
    復未於選舉前後與發放賄款之邱曾麗滿有電話聯絡，而證人
    張秀華偵查中之證述亦不足為採，更無實據可認賄款係被告
    黃昭吉所出資，自不得單以被告黃昭吉為賄選之利益對象，
    及被告邱漢朝係被告黃昭吉之女婿等端，即認被告黃昭吉亦
    有交付賄賂之犯行，此外，復查其他積極證據足證被告黃昭
    吉確有公訴人所指之上開犯行，揆諸首揭說明，自應為被告
    黃昭吉無罪之諭知。
  (四)原審因而以不能證明被告黃昭吉涉犯公職人員選舉罷免法第
    99條第1 項之投票行賄罪，而為被告黃昭吉無罪之諭知，核
    無違誤；檢察官上訴意旨，仍執陳詞，指摘原判決諭知無罪
    不當，為無理由（詳如上開各節所述），應予駁回。
五、被告邱曾麗滿部分，業已判刑確定。
據上論斷，應依刑事訴訟法第368 條、第369 條第1 項前段、第
364 條、第299 條第1 項前段，公職人員選舉罷免法第99條第1
項、第3 項、第5 項前段、第113 條第3 項，刑法第11條、第28
條、第37條第2 項，判決如主文。
本案經檢察官孫小玲到庭執行職務。
中    華    民    國   100    年     11    月      8  日
                刑事第五庭  審判長法  官  曾永宗
                                  法  官  任森銓
                                  法  官  鍾宗霖
以上正本證明與原本無異。
如不服本判決應於收受本判決後10日內向本院提出上訴書狀，其
未敘述上訴理由者，並得於提起上訴後10日內向本院補提理由書
狀（均須按他造當事人之人數附繕本）「切勿逕送上級法院」。
中    華    民    國   100    年    11    月    8     日
                                  書記官  陳武悅
附錄本件判決論罪科刑法條：
公職人員選舉罷免法第99條第1 項
對於有投票權之人，行求期約或交付賄賂或其他不正利益，而約
其不行使投票權或為一定之行使者，處3 年以上10年以下有期徒
刑，得併科新臺幣1 百萬元以上1 千萬元以下罰金。
附表
┌─┬────┬───────┬───────┬─────┐
│  │受賄選民│時間          │地點          │金額      │
├─┼────┼───────┼───────┼─────┤
│1 │簡美玉及│99年11月初某日│簡美玉住處    │2000元    │
│  │其家屬陳│晚間          │（高雄市大寮區│（已扣案）│
│  │枝添、陳│              │琉球里巷尾路89│          │
│  │欣鈴、陳│              │之50號）      │          │
│  │晉賢共4 │              │              │          │
│  │人      │              │              │          │
├─┼────┼───────┼───────┼─────┤
│2 │張秀香及│99年11月中旬某│張秀香住處    │2500元    │
│  │其家屬王│日            │（高雄市大寮區│（已扣案）│
│  │添賜、王│              │琉球里琉球路24│          │
│  │藝穎、王│              │之36號）      │          │
│  │郁媚、王│              │              │          │
│  │靖雯共5 │              │              │          │
│  │人      │              │              │          │
├─┼────┼───────┼───────┼─────┤
│3 │黃先誌  │99年11月9 日或│黃先誌住處    │500 元    │
│  │        │10日下午5 時30│（高雄市大寮區│（已扣案）│
│  │        │分許          │琉球里琉球路24│          │
│  │        │              │之8 號）      │          │
├─┼────┼───────┼───────┼─────┤
│4 │林幸美及│99年11月初某日│林幸美住處    │1000元    │
│  │其家屬黃│              │（高雄市大寮區│（已扣案）│
│  │永達共2 │              │琉球里琉球路24│          │
│  │人      │              │之13號）      │          │
├─┼────┼───────┼───────┼─────┤
│5 │林彩雲及│99年11月中旬某│林彩雲住處    │2500元    │
│  │其家屬李│日            │（高雄市大寮區│（已扣案）│
│  │福祥、李│              │琉球里琉球路24│          │
│  │貞儀、李│              │之14號）      │          │
│  │閔焜、馬│              │              │          │
│  │斯羅爾名│              │              │          │
│  │辰共5 人│              │              │          │
│  │        │              │              │          │
├─┼────┼───────┼───────┼─────┤
│6 │鍾郭金英│99年11月1 至8 │鐘郭金英住處  │2000元    │
│  │及其家屬│日間某日晚間  │（高雄市大寮區│（已扣案）│
│  │鍾芝嫻、│              │琉球里琉球路24│          │
│  │鍾廷毅、│              │之9號）       │          │
│  │鍾儀男共│              │              │          │
│  │4人     │              │              │          │
├─┼────┼───────┼───────┼─────┤
│7 │張秀華及│99年11月13日晚│張秀華住處    │1500元    │
│  │其家屬姜│間9時許       │（高雄市大寮區│（已扣案）│
│  │小販、洪│              │琉球里巷尾路89│          │
│  │啟文共3 │              │之48號）      │          │
│  │人      │              │              │          │
├─┼────┼───────┼───────┼─────┤
│8 │蘇麗香及│99年11月中旬某│蘇麗香住處    │1000元    │
│  │其家屬許│日            │（高雄市大寮區│（已扣案）│
│  │連勇共2 │              │琉球里琉球路24│          │
│  │人      │              │之7 號）      │          │
├─┴────┴───────┴───────┼─────┤
│                                            │合計1 萬  │
│                                            │3000元    │
└──────────────────────┴─────┘